臺灣桃園地方法院民事裁定　　　　　 100年度消債聲字第52號
聲　請　人
即　債務人　豐英妹
上列聲請人即債務人豐英妹因消費者債務清理事件，經本院裁定
清算程序終結後聲請免責，本院裁定如下：
    主  文
債務人豐英妹不免責。
    理  由
一、按法院為終止或終結清算程序之裁定確定後，除別有規定外
    ，應以裁定免除債務人之債務；法院裁定開始清算程序後，
    債務人有薪資、執行業務所得或其他固定收入，而普通債權
    人之分配總額低於債務人聲請清算前二年間，可處分所得扣
    除自己及依法應受其扶養者所必要生活費用之數額者，法院
    應為不免責之裁定，但債務人證明經普通債權人全體同意者
    ，不在此限；又按債務人有因浪費、賭博或其他投機行為，
    致財產顯然減少或負擔過重之債務，而生開始清算之原因者
    ，法院應為不免責之裁定，但債務人證明經普通債權人全體
    同意者，不在此限；消費者債務清理條例（以下簡稱消債條
    例）第132 條、第133 條、第134 條第4 款分別定有明文。
二、經查：本件聲請人即債務人豐英妹聲請消費者債務清理事件
    ，業經本院裁定於民國99年2 月10日開始清算程序，而聲請
    人除有現金新台幣（下同）85,000元外，尚有股利憑單6 筆
    資料之股利收入，惟上開現金據債務人陳報為支出其生活必
    要費用之支出，現已所剩無幾，又該股利憑單給付總額價值
    僅為1,137 元，是債務人已無財產可供清償財團費用、財團
    債務，經本院司法事務官於100 年2 月22日裁定終止清算程
    序確定等情，業經本院依職權調閱本院98年度消債清字第67
    號、99年度司執消債清第19號民事卷宗查閱無訛，合先敘明
    。
三、再查：
（一）聲請人之債權人就是否免除聲請人之債務一節，具狀表示
      意見如下：
  １、債權人安泰商業銀行股份有限公司（下稱安泰銀行）陳稱
      ：本行協助債務人清償台北富邦商業銀行之信用卡款項，
      債務人如不再持續擴張信用與不當消費，該債務自為消滅
      而不存在，然檢視今日債權中除本行債務未清償完畢外，
      亦包含已代償消滅之金融機構，顯然相對人並未自我節制
      消費，持續在過度消費之生活下而致使債務膨脹，足見債
      務人之消費習慣為消債條例第134 條第4 款應不免責之情
      事。
  ２、債權人陽信商業銀行股份有限公司（下稱陽信銀行）陳稱
      ：債務人於92年5 月2 日向本行申辦信用卡，核准額度16
      0,000 元，94年3 月10日代償荷蘭銀行信用卡150,000 元
      ，今債務人已獲本行代償方案應撙節支出量入為出，而非
      未節制自身之消費致債務逐年累增，債務人於95年間信用
      卡消費明細另有預借現金，顯見其未節制消費行為，依消
      債條例第134 條第4 款之規定，應不予以免責。
  ３、債權人中國信託商業銀行股份有限公司（下稱中信銀行）
      陳稱：債務人於本行欠款主要係小額信貸所致，其數額應
      非一般日常生活所必須，債務人應說明是否用於浪費、賭
      博或其他投機行為，致負擔過重之債務，而生開始清算原
      因之情形。債務人於無法完全清償欠款經濟狀況不佳無法
      負擔還款之際，猶持續借款造成惡化負債情形，綜觀其全
      部負債情形，債務人當時之負債應已逾越可得支配之所得
      ，期有將此負債大於收入承擔之高風險逕行轉嫁於債權人
      承擔之虞，不符公平原則，自不應准予免責。況債務人年
      僅43歲距法定退休年齡65歲尚有22年，仍應竭力清償債務
      ，對各債權人始符公平。
  ４、債權人豐（臺灣）商業銀行股份有限公司（下稱豐銀
      行）陳稱：就債務人之現金卡提領明細觀之，顯見債務人
      有投機之嫌，應符合消債條例第134 條第4 款應不免責之
      情事。
  ５、債權人國泰世華銀行股份有限公司（下稱國泰世華銀行）
      陳稱：依債務人之現金卡提領明細資料，雖無法辨別用途
      為何，然債務人於短期內大量預借現金，其生活水準顯然
      已逾一般人，應有消債條例第134 條第4 款規定之適用，
      應不予以免責。
  ６、債權人遠東國際商業銀行股份有限公司（下稱遠東銀行）
      陳稱：債務人為56年次，應非無工作能力之人且非陷於無
      法生活或完全無法自給之地步，依消債條例第133 條前段
      規定，應為不免責裁定。另就債務人之消費態樣觀之，債
      務人持卡期間向本行申請代償其於國泰世華銀行及豐銀
      行之欠款並有預借現金交易，惟本案債權人資料中，上開
      債權人仍列其中，顯見債務人藉由代償方式擴張信用，已
      屬消債條例第134 條第4 款應不免責之事由。
  ７、債權人澳商澳盛銀行集團股份有限公司（下稱澳商澳盛銀
      行）陳稱：債務人積欠本行款項係因使用本行信用卡於95
      年5 、6 月間辦理預借現金借款共90,000元，並非實際購
      買日常所需物品之消費欠款，可見債務人應有浪費、投機
      致財產顯然減少或負擔過重之債務，而開始清算之原因之
      不免責事由。且債務人有工作能力償還債務，生活上亦無
      發生重大變故，無不能還款之理由，若逕予同意免責即免
      除清償責任，不僅造成銀行債權損失，亦不符社會觀感。
  ８、債權人台北富邦商業銀行股份有限公司（下稱台北富邦銀
      行）陳稱：揆諸債務人信用卡之消費明細除有高額度之「
      預借現金」借款外，餘屬數家電訊公司每月動輒數千元之
      「行動電話費及數位網路費（和信、臺灣大哥大、飛行網
      公司）」及「百貨公司（台茂南崁購物中心、遠東百貨）
      」等消費為大宗，是類消費容難認為與維持生活所必須相
      當，更逾越其支付能力。另債務人自94年5 月至95年7 月
      累計之負債高達1,991,753 元，足可推知每月約14萬餘元
      之負債衍生，總此，評價其負債成因實係超越維持生活之
      必需而涉及浪費情事，實有消債條例第134 條第4 款應不
      免責之事由。
  ９、債權人華南商業銀行股份有限公司（下稱華南銀行）陳稱
      ：債務人係於93年12月14日向本行申請現金卡使用（初貸
      額度10萬元），然其於核卡後即於93年12月15日提領7 萬
      元額度款項花用，嗣後借貸頻繁，且債務人慣採最低循環
      繳息方式使用，顯見其平日並非樸實生活，仍未量入為出
      以節約消費，致累債鉅額而不能清償，堪認確有因浪費或
      其他投機行為。另債務人於95年7 月間依債務協商機制與
      債權金融機構成立協商後，僅依約繳納5 期即無故毀諾，
      債務人如認協商方案履行有不適當情形或有協商基礎條件
      發生情事變更致收入不如預期，可再依「個別協商一致性
      機制」解決，惟債務人卻選擇逕向法院聲請清算，顯然毫
      無還款誠意，是債務人前述等行為已涉消債條例第134 條
      第4 款等情事，應為不免責裁定。
  10、債權人台新商業銀行股份有限公司（下稱台新銀行）陳稱
      ：債務人受合法通知無正當理由而不出席債權人會議，且
      無故處分屬於清算財團財產致清算程序難以續行，則債務
      人顯不具清償誠意，基於舉重以明輕之法理，尚難謂有得
      為免責裁定之事由。
（二）次依債權人提出聲請人之消費明細顯示：
  １、依債權人安泰銀行所提出之聲請人代償明細所示，聲請人
      之信用卡於93年12月30日代償台北富邦銀行欠款113,721
      元，95年1 月25日辦理通信貸款240,000 元（見本院99年
      司執消債清第19號卷第185 頁）。
  ２、依債權人陽信銀行所提出聲請人之信用卡消費明細所示，
      聲請人之信用卡於94年3 月10日代償荷蘭商業銀行欠款15
      0,000 元，95年2 月15日預借現金40,000元，95年4 月25
      日預借現金5,000 元（見本院院99年司執消債清第19號卷
      第187 頁）。
  ３、依債權人中信銀行所提出聲請人之放款帳戶還款交易明細
      所示，其於94年7 月1 日申請小額信貸120,000 元（見院
      99年司執消債清第19號卷第216 頁）。
  ４、依債權人豐銀行所提出聲請人之現金卡提領明細所示，
      其於93年5 月間預借10,837元、6 月間預借140,000 元、
      8 月間預借34,500元、10月間預借25,000元、11月間預借
      25,000元；94年1 月間預借40,000元、2 月預借95,000元
      、3 月間預借20,000元、5 月間預借25,000元、10月間預
      借95,000元、11月間預借15,000元、12月間預借10,000元
      ；95年1 月間預借10,000元、4 月間預借10,000元、6 月
      間預借2,000 元（見本院99年司執消債清第19號卷第220
      頁）。
  ５、依債權人國泰世華銀行所提出聲請人之現金卡提領明細所
      示，其於92年8 月間預借20,000元；93年3 月間預借18,6
      04元、4 月間預借24,017元、6 月間預借35,034元、10月
      間預借45,017元、11月間預借50,017元；94年1 月間預借
      25,017元、4 月間預借60,034元、5 月間預借40,034元、
      11月間預借25,017元；95年1 月間預借7,012 元（見本院
      99年司執消債清第19號卷第222 頁）。
  ６、依債權人遠東銀行所提出聲請人之信用卡消費明細所示，
      聲請人之信用卡於94年2 月1 日分別代償國泰世華銀行及
      豐銀行欠款91,692元、93,000元，94年12月13日預借現
      金20,000元（見本院99年司執消債清第19號卷第392 頁）
      。
  ７、依債權人澳商澳盛銀行所提出聲請人之信用卡消費明細所
      示，其於95年5 月2 日預借現金50,000元、5 月30日預借
      現金30,000元，95年6 月15日預借現金10,000元（見本院
      99年司執消債清第19號卷第265 至269 頁）。
  ８、依債權人台北富邦銀行所提出聲請人之信用卡消費明細所
      示，其於94年5 月2 日、6 月1 日、7 月13日、9 月2 日
      、12月11日於遠百企業股份有限公司分別消費2,234 元、
      1,084 元、1,523 元、1,199 元、2,745 元；分別於94年
      5 月3 日、6 月1 日、7 月1 日、8 月1 日、9 月2 日、
      10月3 日、11月1 日、12月1 日；95年1 月2 日、2 月3
      日、3 月1 日、4 月3 日、5 月2 日、6 月1 日於和信電
      訊股份有限公司分別消費1,539 元、2,386 元、1,595 元
      、1,202 元、1,331 元、1,191 元、900 元、2,619 元、
      1,321 元、1,767 元、1,194 元、849 元、1,633 元、1,
      131 元；分別於94年5 月6 日、6 月6 日、7 月6 日、8
      月8 日、9 月6 日、10月6 日、11月7 日、11月14日、12
      月6 日、95年1 月6 日、2 月7 日、3 月6 日、4 月6 日
      、5 月8 日、6 月6 日於臺灣大哥大分別消費1,367 元、
      1,115 元、1,059 元、1, 279元、1,334 元、1,051 元、
      968 元、134 元、1,351 元、1 386 元、843 元、829 元
      、804 元、808 元、830 元，94年5 月19日於寶來麗國際
      事業股份有限公司消費3, 200元，94年7 月21日於大學眼
      科診所消費30,000元（見本院99年司執消債清第19號卷第
      277 、278 頁）。
  ９、依債權人華南銀行所提出聲請人之現金卡交易明細所示，
      其於93年12月15日預借70,000元；94年1 月間預借30,000
      元、2 月間預借30,000元、3 月間預借40,000元、4 月間
      預借15,000元、5 月間預借10,000元、6 月間預借19,000
      元、7 月間預借5,000 元、8 月間預借15,000元、9 月間
      預借33,000元、10月間預借5,000 元、11月間預借55,000
      元、12月間預借4,000 元；95年1 月間預借4,000 元、2
      月間預借3,000 元、3 月間預借13,000元、4 月間預借7,
      000 元、5 月間預借4,000 元、8 月間預借97,876元、9
      月間預借99,102元、10月間預借1,444 元、11月間預借2,
      888 元；96年1 月間預借1,444 元、3 月間預借189,726
      元、4 月間預借2,000 元、7 月間預借203,039 元（見本
      院99年司執消債清第19號卷第281 頁）。
（三）承前所述，聲請人所積欠款項幾乎均是現金卡或信用卡預
      借現金欠款，而由聲請人之97、98年度稅務電子閘門財產
      所得調件明細表觀之，聲請人於聲請清算前二年之收入僅
      為股利憑單，顯見聲請人形成債務之原因與投資股票有必
      然之關連，足徵聲請人確有投機行為，致負擔過重債務，
      而生開始清算之原因。蓋消費者債務清理條例第132 條之
      立法目的，乃在避免一時陷於經濟困頓者喪失繼續生活之
      意志與希望，而賦予其經濟上重建更生之機會，非在保障
      生活奢侈、投機之人能夠藉此制度免除積欠之債務，如債
      務人屢屢從事與其經濟狀況顯不相當之消費、投資，尚希
      冀以清算免責方式豁免債務，顯與上揭條文之法意有違。
      況債務人現年僅44歲餘且身心健全，猶有工作能力，亦尚
      未屆法定退休年齡，應可努力增加收入，戮力清償債務，
      為促其積極清理債務早日重建其經濟生活，應予不免責。
（四）另聲請人96年度之總收入為83,132元、97年度之總收入為
      36,330元、98年度之總收入為1,137 元（見本院98年度消
      債清字第67號卷第35、36、39、40頁，本院99年度司執消
      債清字第19號卷第149 頁），是聲請人之收入近年來均非
      甚佳，原應撙節支出、以求收支平衡，惟依各債權銀行所
      提出債務人之歷史消費明細以觀，債務人在明知自己經濟
      情況不佳之情況下，竟不知量入為出，節儉過日，於銀行
      代償數十萬之欠款後，每月仍有多筆於百貨公司、和信電
      訊、臺灣大哥大等非必要性之日常生活支出，顯已逾越己
      身能力甚或較一般有正常收入者均為豐厚之消費行為，核
      屬過度享受、浪費之行為，而債務人就前開消費紀錄各項
      內容，迄未提出任何說明其需一再反覆使用預借現金之用
      途及原因，並提供資料或陳述意見以供本院參酌。且聲請
      人於清償能力不足之情形下仍未撙節開銷，避免不必要之
      花費，任令其債務增加至難以負擔而終致不能清償，自堪
      認係其奢侈、浪費之行為所生，與消費者債務清理條例第
      134 條第4 款所規定「因浪費、賭博或其他投機行為，致
      財產顯然減少或負擔過重之債務，而生開始清算之原因」
      之不免責事由相當。
四、綜上所述，本件聲請人既有消費者債務清理條例第134 條第
    4 款所列不應免責之事由，且聲請人又未能證明經普通債權
    人全體同意免責，業如前述，揆諸首揭法條及說明，本件債
    務人不得免責。
五、爰裁定如主文。
中    華    民    國   100    年    5     月    25    日
              民事第三庭    法      官  張益銘
上為正本係照原本作成。
如不服本裁定，應於裁定送達後10日內，以書狀向本院提出抗告
，並繳納抗告費新臺幣1千元。
中    華    民    國   100    年    5     月    25    日
                            書  記  官  郭玉芬